臺灣士林地方法院民事判決　九十一年度重訴字第三二號
　　原　　　告　德誠企業股份有限公司
　　法定代理人　乙○○
　　被　　　告　甲○○
右當事人間遷讓房屋等事件，本院判決如左：
    主      文
被告應將坐落於臺北縣淡水鎮○○段一○地號土地上如附圖所示Ｃ、Ｉ、Ｊ、Ｋ部分
，面積分別為肆點壹伍平方公尺、拾柒點零玖平方公尺、捌點壹平方公尺、拾
點貳肆平方公尺之建物拆除，並將上開土地如附圖所示Ａ、Ｂ、Ｃ、Ｄ、Ｅ、Ｆ、Ｈ
、Ｉ、Ｊ、Ｋ部分，面積分別為點肆陸平方公尺、點肆陸平方公尺、肆點壹伍平
方公尺、陸拾陸點柒壹平方公尺、肆佰玖拾點壹捌平方公尺、玖佰點陸捌平方公尺、
貳佰肆拾陸點玖平方公尺、拾柒點零玖平方公尺、捌點壹平方公尺、拾點貳
肆平方公尺返還原告。
原告其餘之訴駁回。
訴訟費用由被告負擔。
本判決第一項履行期間為陸個月。
本判決第一項於原告以新臺幣肆佰貳拾萬元為被告供擔保後，得假執行。但被告如於
假執行程序實施前，以新臺幣壹仟貳佰伍拾壹萬元為原告預供擔保後，得免為假執行
。
原告其餘假執行之聲請駁回。
    事      實
甲、原告方面：
一、聲明：
  (一)被告應將坐落於臺北縣淡水鎮○○段一○地號土地上如附圖所示八卦、旗座(一)、
    旗座(二)、圓形台、土地公廟、金亭等地上建物拆除，將該土地連同複丈成果圖所
    示建物(一)、走道(一)、花圃空地、走道(三)一併返還原告。
  (二)原告願供擔保，請准宣告假執行。
二、陳述：
  (一)原告前於民國六十年一月間，向訴外人陳光燦購得臺北縣淡水鎮○里○○段內小
    八里坌子小段四八一、四五九之三、四五九之七、四七五、四七八、四七九地號
    及同段竹圍子小段四七○三地號等七筆土地，以及坐落其上門牌號碼為臺北縣淡
    水鎮○○里○○路五號及五號之一、稅籍編號分別為八六八、八六九、八七○、
    八七一、八七四、四四一○、九四二、三四一七、三四一八號之未經保存登記建
    物九棟。其中四八一地號土地經重測後改為臺北縣淡水鎮○○段一○地號（以下
    簡稱系爭土地），稅籍編號八六八、八七○、八七一、八七四、四四一○號等五
    棟建物坐落其上。現在系爭土地上有倉庫三棟及整編後門牌號碼為臺北縣淡水鎮
    ○○○路二段八八巷三九號房舍一棟。
  (二)訴外人即原告公司前任負責人莊雲鵬（已歿）前於六十五年間，將稅籍八六八、
    八七○號未經保存登記之房舍一棟，無償借予其女婿即被告居住使用。詎被告私
    自擴大占有原告所有之土地、建物如附圖Ａ、Ｂ、Ｃ、Ｄ、Ｅ、Ｆ、Ｈ、Ｉ、Ｊ
    、Ｋ所示，於該址設置神壇「無極天文院」，擅自建造如附圖所示八卦、旗座、
    圓形台、土地公廟、金亭等建物。
  (三)原告為配合縣政府於淡水河沿岸規劃文化休憩單元，促進臺灣新生代藝術發展，
    擬將系爭土地上之建物出租予非營利之藝術創作者即訴外人「竹圍工作室」，其
    中系爭土地上第一、二棟倉庫已交付訴外人「竹圍工作室」使用，第三棟倉庫（
    即如附圖所示Ａ部分於走道一上方之一部分）本係原告公司及其關係企業堆放閒
    置設備、物品之用，擬清理交付訴外人「竹圍工作室」。為免被告亦未經允許在
    第三棟倉庫堆放物品，乃委託羅美隆律師於九十年六月十五日以存證信函通知被
    告於九十年十二月三十一日以前自上開房屋、神壇、第三棟倉庫遷出，被告同意
    騰空第三棟倉庫，原告乃於九十年六月二十六日至三十日完成第三棟倉庫之清理
    ，交付訴外人「竹圍工作室」使用。詎被告嗣後誤信他人閒言，要求原告給付補
    償金，而於九十年九月二十五日無權占有第三棟倉庫，原告乃於九十年十二月七
    日，以臺北長安郵局第三七八三號存證信函再次聲明終止一切使用借貸關係，命
    被告將系爭不動產遷讓返還原告。
  (四)兩造之借貸關係既已不復存在，被告屬無權占有，爰依民法第七百六十七條規定
    ，訴請被告將如附圖所示Ａ、Ｂ、Ｃ、Ｉ、Ｊ、Ｋ部分等建物拆除，將該土地連
    同如附圖所示Ｄ、Ｅ、Ｆ、Ｈ部分一併返還原告。
  (五)對被告抗辯之陳述：
    系爭建物係原告向訴外人陳光燦購買，並非被告所興建。被告辯稱：係訴外人即
    原告公司前任董事長羅榮福於六十五年三月一日將系爭土地租予被告，並命被告
    自行修建廠房三棟及房舍一棟使用，以建築費用抵充租金云云，惟訴外人羅榮福
    已到庭證稱從未見過被告，足證被告所言不實。且被告既稱係六十五年三月一日
    始行租地，斯時房屋尚未興建，被告竟能於同日將戶籍遷入該屋，尤屬不經。
三、證據：提出土地登記簿謄本一件、地籍圖、房屋稅繳款書、地價稅繳款書、臺北
    長安郵局第三七八三號存證信函暨掛號郵件收件回執、臺北縣稅捐稽徵處淡水分
    處六十二年二月九日通知、建物買賣契約書暨建物標示、土地買賣契約書暨土地
    標示、門牌證明書等影本各一件、照片十幀為證，並聲請訊問證人羅榮福，另聲
    請本院向臺北縣淡水戶政事務所函查門牌號碼臺北縣淡水鎮○○里○○路五號及
    五號之一建物是否經門牌整編為臺北縣淡水鎮○○里○○○路○段八八巷三九號
    、向臺北縣政府稅捐稽徵處淡水分處函查房屋稅籍編號八六八、八六九、八七○
    、八七一、八七四、四四一○、九四二、三四一七、三四一八等九棟建物與今房
    屋稅籍編號Ｚ00000000000之關連。
乙、被告方面：
一、聲明：
  (一)原告之訴及假執行之聲請均駁回。
  (二)如受不利判決，被告願供擔保請准免為假執行。
二、陳述：
  (一)不爭執坐落於臺北縣淡水鎮○○段一○地號土地為原告所有。如附圖所示Ａ、Ｂ
    、Ｃ、Ｄ、Ｅ、Ｈ、Ｉ、Ｊ、Ｋ部分確為被告所占用，至如附圖所示Ｆ部分即建
    物(一)應包括上下兩部分，以附圖所示Ｄ部分即走道(一)為界，其下方為被告所使用
    之房舍及天文院，上方為第三棟倉庫，被告並未占用。上開土地上之建物除如附
    圖所示Ａ、Ｂ部分之旗座非被告所興建者外，其餘建物均為被告所修建，至旗座
    則為原建築之部分。
  (二)原告公司於六十四年一月二十三日至七十九年九月四日間之代表人為訴外人羅榮
    福，並非訴外人莊雲鵬，訴外人羅榮福於六十五年間將系爭土地出租予被告，命
    被告修建三棟廠房及住家房舍一棟，前二棟廠房交由原告使用，以建築費用抵充
    租地之租金，第三棟及住家則由被告使用。至七十年間，被告之房屋為颱風吹倒
    ，訴外人羅榮福前來視察時，命被告再行修建，另建天文院，用以鎮風水並積功
    德，該天文院雖為被告集資興建，惟係兩造及社會精神寄託所在，不得任意認為
    係被告所有而請求拆遷。
  (三)被告於六十五年三月一日遷入該址，僅見三棟破舊竹木造雞舍及住房，絕無九棟
    房屋。
  (四)原告稱第三棟廠房為其及關係企業堆放閒置設備、物品之用云云，與事實不符。
    蓋第三棟廠房係原告堆放物品處所，九十年六月三十一日以後已騰空。
  (五)原告向訴外人陳光燦購得門牌號碼為臺北縣淡水鎮○○路五號之一建物，與系爭
    臺北縣淡水鎮○○○路○段八八巷三九號房屋並不相同，二者房屋稅籍資料雖相
    同，惟稅籍資料上已載明「無法證明產權之歸屬」，並記載「准自七十九年七月
    起拆除註銷」、「六十三年清查部分改建」等語，足徵原舊有建物已被拆除，而
    由被告改建。
三、證據：提出臺北松江路郵局第二七六九號存證信函影本一件、照片三幀為證，並
    聲請訊問證人羅榮福、馮邱月。
丙、本院依職權勘驗現場並囑託臺北縣淡水地政事務所測量並繪製複丈成果圖。
    理      由
壹、程序方面：
    按「訴狀送達後，原告不得將原訴變更或追加他訴」，「不變更訴訟標的，而補
    充或更正事實上或法律上之陳述者，非為訴之變更或追加」，民事訴訟法二百五
    十五條第一項前段、第二百五十六條分別定有明文。經查，本件原告起訴時，其
    訴之聲明原為：「被告甲○○應將坐落臺北縣淡水鎮○○段第一○號土地一筆門
    牌號碼臺北縣淡水鎮○○○路○段八十八巷三九號（未辦保存登記，如附圖所示
    ，以實測為準）房屋及土地遷讓返還原告」，「被告甲○○、許正虔應將座落臺
    北縣淡水鎮○○段第一○號土地一筆內（如附圖所示，以實測為準）建物壹棟（
    未辦保存登記）遷讓交還原告」，嗣本院於九十一年四月二十六日赴現場勘驗並
    囑託臺北縣淡水地政事務所測量繪製複丈成果圖後，原告於九十一年七月八日具
    狀撤回被告許正虔之部分，並於九十一年七月二十四日具狀補充並更正訴之聲明
    為：「被告甲○○應將坐落臺北縣淡水鎮○○段第一○號土地一筆如複丈成果圖
    所示八卦、旗座(一)、旗座(二)、圓形台、土地公廟、金亭等地上建物拆除，將該土
    地連同複丈成果圖所示建物(一)、走道(二)、花圃空地、走道(三)一併返還原告」，再
    於九十一年九月二十三日具狀將上開訴之聲明「走道(二)」更正為「走道(一)」。被
    告雖具狀表示不同意前述聲明之變更，惟原告並未變更訴訟標的，僅依複丈成果
    圖之測量結果而為補充及更正，核與第二百五十六條相符，應准原告為前述聲明
    之補充及更正，合先敘明。
貳、得心證之理由：
一、本件原告起訴主張：坐落於臺北縣淡水鎮○○段一○地號之土地及其上未經保存
    登記之倉庫三棟、門牌號碼為臺北縣淡水鎮○○○路○段八八巷三九號房舍一棟
    為原告所有，前於六十年一月間，由原告向訴外人陳光燦購得，嗣六十五年間，
    訴外人即原告公司前任負責人莊雲鵬將上開房舍一棟無償借予被告居住使用，詎
    被告私自擴大占有原告所有之土地、建物如附圖Ａ、Ｂ、Ｃ、Ｄ、Ｅ、Ｆ、Ｈ、
    Ｉ、Ｊ、Ｋ所示，於該址設置神壇「無極天文院」，擅自建造如附圖所示Ａ、Ｂ
    、Ｃ、Ｉ、Ｊ、Ｋ所示之八卦、旗座、圓形台、土地公廟、金亭等建物，茲因原
    告已將系爭土地上之建物出租予訴外人「竹圍工作室」，遂通知被告遷出，被告
    要求原告給付補償金未果，竟於九十年九月二十五日無權占有第三棟倉庫，原告
    乃於九十年十二月七日以存證信函聲明終止一切使用借貸關係，兩造之借貸關係
    既已不復存在，被告屬無權占有，爰依民法第七百六十七條規定，訴請被告將上
    開擅自建造之建物拆除，並將無權占有之土地返還原告。被告不爭執坐落於臺北
    縣淡水鎮○○段一○地號土地為原告所有，如附圖所示Ａ、Ｂ、Ｃ、Ｄ、Ｅ、Ｈ
    、Ｉ、Ｊ、Ｋ部分以及如附圖所示Ｆ部分即建物(一)位於走道(一)下方之房舍及天文
    院確為被告所占用，惟以：如附圖所示Ｆ部分位於走道(一)上方之第三棟倉庫原為
    被告堆放物品所用，於九十年六月三十一日以後已騰空，茲被告並未占用，上開
    土地上之建物除旗座非被告所興建者外，其餘建物均為被告所修建，訴外人即原
    告公司前任董事長羅榮福前於六十五年間將系爭土地出租予被告，當時僅有三棟
    破舊竹木造雞舍及住房，並無九棟房屋，訴外人羅榮福命被告修建三棟廠房及住
    家房舍一棟，前二棟廠房交由原告使用，以建築費用抵充租地之租金，第三棟及
    住家則由被告使用，至七十年間，被告之房屋為颱風吹倒，訴外人羅榮福再命被
    告修建並建天文院，用以鎮風水並積功德，該天文院雖為被告集資興建，惟係兩
    造及社會精神寄託所在，不得任意認為係被告所有而請求拆遷，又原告向訴外人
    陳光燦購得門牌號碼為臺北縣淡水鎮○○路五號之一建物，與系爭臺北縣淡水鎮
    ○○○路二段八八巷三九號房屋並不相同，原舊有建物已被拆除，現在之房舍乃
    被告所改建等語資為抗辯。
二、原告主張系爭坐落臺北縣淡水鎮○○段一○地號土地為原告所有，於六十年一月
    十九日因買賣關係取得所有權，其上建物坐落位置及面積如附圖所示，其中Ｃ部
    分面積四．一五平方公尺之圓形台、Ｉ部分面積三七．○九平方公尺之八卦、Ｊ
    部分面積八．三一平方公尺之土地公廟、Ｋ部分面積三○．二四平方公尺之金亭
    為被告所興建，連同Ａ部分面積三．四六平方公尺之旗座(一)、Ｂ部分面積三．四
    六平方公尺之旗座(二)、Ｄ部分面積六六．七一平方公尺之走道(一)、Ｅ部分積四九
    ○．一八平方公尺之走道(三)、Ｈ部分面積二四六．九三平方公尺之花圃及空地，
    以及Ｆ部分面積九○○．六八平方公尺之建物(一)位於走道(一)下方門牌號碼臺北縣
    淡水鎮○○○路○段八八巷三九號之房舍及天文院，現均為被告所占用之事實，
    為兩造所不爭，且有土地登記簿謄本一件在卷可稽，復經本院於九十一年四月二
    十六日會同兩造勘驗現場，製作勘驗筆錄，並囑託臺北縣淡水地政事務所製作如
    附圖所示之土地複丈成果圖附卷足參，原告此部分主張堪認為真正。至原告主張
    坐落於系爭土地上如附圖所示Ｆ部分之門牌號碼臺北縣淡水鎮○○○路○段八八
    巷三九號房屋一棟及第三棟倉庫為其所購得，均遭原告無權占有，如附圖所示Ａ
    、Ｂ部分旗座亦為被告擅自興建等情，則為被告所否認，並以前揭情詞置辯。是
    本件所應審究者，厥為被告占用系爭土地、建物範圍如何？是否具有正當權源？
三、經查：
  (一)經本院於九十一年四月二十六日會同兩造履勘現場，系爭土地上如附圖所示Ｆ部
    分位於走道(一)上方之第三棟倉庫內，仍置有被告之物品之事實，為兩造所不爭，
    並製有勘驗筆錄在卷足稽，縱使倉庫內大部分品業經被告搬出，仍不得謂被告未
    占用該倉庫。是以，原告主張如附圖所示Ｆ部分土地及建物(一)全部均為被告所占
    用之事實，堪以認定。另原告主張如附圖所示Ａ部分旗座(一)、Ｂ部分旗座(二)為被
    告所興建乙節，為被告所否認，原告復未能舉證證明以佐其說，此部分主張尚無
    可採。
  (二)原告主張其於六十年一月十四日，由斯時董事長莊雲鵬代表向訴外人陳光燦購得
    建物門牌號碼臺北縣淡水鎮八勢里八勢五號之一、房屋稅籍編號分別為八六八、
    八六九、八七○、八七一、八七四、四四一○、九四二、三四一七、三四一八號
    等未經保存登記房屋、雞舍九棟，業據其提出被告所不爭之建物買賣契約書暨建
    物標示影本一件在卷可稽，而其中稅籍編號八六八之房屋，其稅籍編號嗣改為0
    0000000000號，門牌號碼則改為臺北縣淡水鎮八勢里八勢十一號等情
    ，有臺北縣政府稅捐稽徵處淡水分處九十一年三月十二日北稅淡二字第○九一○
    ○○五○七三號函送之房屋稅籍登記表、房屋現值核計表影本各一件可稽，而門
    牌號碼臺北縣淡水鎮八勢里八勢十一號房屋，再經整編為臺北縣淡水鎮○○○路
    ○段八八巷三九號之事實，亦有臺北縣淡水鎮戶政事務所九十一年五月二十二日
    北縣淡戶字第○九一○○○二五七三號函、原告所提之該所九十年九月十九日門
    證字第○○○二七二六號門牌證明書、房屋稅繳款書影本各一件在卷足佐，堪認
    該房屋確為原告所有。被告雖抗辯該房屋為其所修建，並指摘房屋稅籍資料上載
    明「准自七十九年七月起拆除註銷」、「六十三年清查部分改建」等語，足徵原
    舊有建物已被拆除云云，惟依卷附臺北縣政府稅捐稽徵處淡水分處九十一年三月
    十二日北稅淡二字第○九一○○○五○七三號函送之房屋稅籍登記表所載，其中
    稅籍編號九四二號房屋於六十三年間清查部分改建，另稅籍編號九四二、三四一
    七、三四一八號房屋自七十九年七月起拆除註銷，均與前述稅籍編號八六八號房
    屋無涉，被告所辯容有誤會。又按，「動產因附合而為不動產之重要成分者，不
    動產所有人取得動產所有權」，民法第八百十一條定有明文，倘建物附加之增添
    建築，已至非毀損或變更其本質，不能與主建築分離之程度之結合，自屬主建築
    物之一部分，由其所有人，取得所有權（最高法院五十四年度臺上字第二○五五
    號判決意旨參照）。查本件被告於九十一年三月十三日準備辯論狀中強調：「『
    修』建，意即修理建物之意，要非建築」，該增建部分既係加建在原建物之上，
    仍使用原房屋之主體結構而無獨立之經濟效用，自已與原建物附合而成為一整體
    ，成為原建物之重要成分，依民法第八百十一條之規定，應由原建物所有權人取
    得該增建部分之所有權。退萬步言，縱使被告確實曾修建前揭房舍，並使修建部
    分產生獨立經濟效用，而取得所有權，然該建物既坐落於原告所有之土地上，如
    被告未能證明該建物占有土地具有正當權源，仍屬無權占有，原告自得請求拆除
    或遷讓。
  (三)按「當事人主張有利於己之事實者，就其事實有舉證之責任」，民事訴訟法第二
    百七十七條前段定有明文。又「以無權占有為原因，請求返還土地者，占有人對
    土地所有權存在之事實無爭執，而僅以非無權占有為抗辯者，土地所有權人對其
    土地被無權占有之事實無舉證責任，占有人自應就其取得占有係有正當權源之事
    實證明之」，「如不能證明，則應認原告之請求為有理由」（最高法院七十二年
    度臺上字第一五五二號、八十五年度臺上字第一一二○號判決意旨參照）。查坐
    落於臺北縣淡水鎮○○段一○地號土地為原告所有，而如附圖所示Ａ、Ｂ、Ｃ、
    Ｄ、Ｅ、Ｆ、Ｈ、Ｉ、Ｊ、Ｋ部分為被告所占用之事實，為兩造所不爭，已如前
    述，被告抗辯其依租賃關係占用系爭土地，具有正當權源，則就租賃關係存在乙
    節，即應負舉證責任；縱使原告未能舉證證明借貸關係存在復合法終止，倘被告
    不能證明其具有正當權源，仍應認原告之請求為有理由。本院依被告聲請傳喚證
    人羅雲海、馮邱月，其中證人羅雲海堅決否認被告之辯詞，證稱：「沒有將系爭
    土地出租給被告，在六十五年、七十年也沒有與被告甲○○見過面。今天之前我
    根本不知道他是誰」等語無訛（參見本院九十一年二月二十七日言詞辯論筆錄）
    ，另證人馮邱月則證稱：「民國七十年間，被告與一個客人聊天，談到房舍被颱
    風破壞，客人說那你們重新興建，事後我問被告他是誰，被告說是董事長，但我
    不清楚董事長是誰，也不知道是那一家公司的董事長」等語綦詳（參見本院九十
    一年七月二十四日言詞辯論筆錄），其證言完全不足以證明兩造間就系爭土地有
    租賃關係存在。此外，被告復無法提出任何租約、修建房屋充抵租金之約定等證
    據以實其說，其空言辯稱租賃關係存在，洵無足採。
四、按「所有人對於無權占有或侵奪其所有物者，得請求返還之。對於妨害其所有權
    者，得請求除去之。有妨害其所有權之虞者，得請求防止之，民法第七百六十七
    條定有明文。查本件被告於原告所有之土地上興建如附圖所示Ｃ、Ｉ、Ｊ、Ｋ部
    分建物，並占用原告所有之土地如附圖所示Ａ、Ｂ、Ｃ、Ｄ、Ｅ、Ｆ、Ｈ、Ｉ、
    Ｊ、Ｋ部分之事實，業經認定，已如前述，被告既無證據證明具有合法占用權源
    ，即屬無權占有。從而，原告本於所有人之地位，依民法第七百六十七條，訴請
    被告將如附圖所示Ｃ、Ｉ、Ｊ、Ｋ部分建物拆除，並將如附圖所示Ａ、Ｂ、Ｃ、
    Ｄ、Ｅ、Ｆ、Ｈ、Ｉ、Ｊ、Ｋ部分返還原告，為有理由，應予准許。至原告訴請
    被告拆除如附圖所示Ａ、Ｂ部分旗座，既不能證明被告就該部分有所有權或事實
    上處分權，被告依法無拆除之權能，原告此部分主張為無理由，應予駁回。
五、按「判決所命之給付，其性質非長期間不能履行或經原告同意者，法院得於判決
    內定相當之履行期間」，民事訴訟法第三百九十六條第一項定有明文。本判決主
    文第一項命拆除建物並返還建物土地之部分，性質上非長期間不能履行，且被告
    長居系爭房屋，以該處為生活重心，遷居非立時可就，爰定履行期間六個月，以
    資兼顧。
六、兩造陳明願供擔保，為宣告假執行免假執行之聲請，於原告勝訴部分，經核無不
    合，爰分別酌定相當之擔保金額准許之。至原告敗訴部分，其假執行之聲請，即
    失所附麗，應予駁回。
七、本件判決基礎已臻明確，原告其餘攻防方法及訴訟資料經本院審酌後，核與判決
    不生影響，無逐一論列之必要，亦此敘明。
八、據上論結：本件原告之訴為一部有理由、一部無理由，依民事訴訟法第三百九十
    六條第一項、第七十九條但書、第三百九十條第二項，判決如主文。
中　　　華　　　民　　　國　　九十一　　年　　　九　　　月　　 三十　　 日
　　　　　　　　　　　　　　　　　　臺灣士林地方法院民事第二庭
~B法　　　官　陳玉曆
右為正本係照原本作成。
如對本判決上訴須於判決送達後廿日內向本院提出上訴狀。
中　　　華　　　民　　　國　　九十一　　年　　　十　　　月　　   三　　 日
~B法院書記官　謝金宏
